---
title: "Medidas de tendencia central"
author:
    name: "[Paola Aurora Alvarez Quezada](https://alvarezq.github.io)"
    affiliation: "Estadística 2022-2, [Facultad de economía](http://www.economia.unam.mx/)"
date: "2/3/2022"
output: html_document
---

### 1. ¿Qué son las medidas de tendencia central? 🤔 {style="text-align: justify;"}

> Definición: "Las medidas de tendencia central son medidas estadísticas que pretenden resumir en un solo valor a un conjunto de valores. Representan un centro en torno al cual se encuentra ubicado el conjunto de los datos. Las medidas de tendencia central más utilizadas son: media, mediana y moda**.**"

[MEDwave (2022)](https://www.medwave.cl/link.cgi/Medwave/Series/MBE04/4934#:~:text=Las%20medidas%20de%20tendencia%20central,%3A%20media%2C%20mediana%20y%20moda. "MEDwave (2022)")

Para este ejemplo, primero generaremos una serie de **100** números aleatorios entre **1** y **20** mediante la función `sample`. El argumento `TRUE` nos permitirá generar una muestra con remplazo:

```{r}
numeros <- sample(1:20, 100, TRUE)
numeros
```

### 2. Mediana 📍 {style="text-align: justify;"}

Definición: "La mediana es un estadístico de posición central que parte la distribución en dos, es decir, deja la misma cantidad de valores a un lado que a otro. Las fórmulas propuestas no nos darán el valor de la mediana, lo que nos darán será la posición en la que está dentro del conjunto de datos."

[Economipedia (2022)](https://economipedia.com/definiciones/medidas-de-tendencia-central.html "Economipedia (2022)")

Para obtener la **mediana**, podemos ordenar los `numeros` de menor a mayor, **el número que esté en medio de la muestra será la mediana**. Si utilizamos R, se puede hacer el cálculo de la **mediana** con la función `median`:

```{r}
mediana <- median(numeros)
mediana
```

### 3. Media 🧮 {style="text-align: justify;"}

> Definición: "La mediaes el valor promedio de un conjunto de datos numéricos, calculada como la suma del conjunto de valores dividida entre el número total de valores.A continuación se muestra la fórmula de la media aritmética"

[Economipedia(2022)](https://economipedia.com/definiciones/medidas-de-tendencia-central.html "Economipedia(2022)")

<center>

$$ Media ={\frac {1}{n}}\sum _{i=1}^{n}a_{i}={\frac {a_{1}+a_{2}+\cdots +a_{n}}{n}} $$

</center>

Si usamos R, podemos obtener la media de una muestra si utlilizamos la función **mean**:

```{r}
media <- mean(numeros)
media
```

### 4. Moda 📊 {style="text-align: justify;"}

> Definición: "La moda es el valor que más se repite en una muestra estadística o población. No tiene fórmula en sí mismo. Lo que habría que realizar es la suma de las repeticiones de cada valor."

[Fuente (año)](https://www.google.com/ "Fuente (año)")

Podemos saber cuál es la **frecuencia** (número de veces que aparece un elemento en una muestra) de cada número si dibujamos un **histograma** con la función `hist`, **aquel elemento con mayor frecuencia será la moda**:

```{r}
# El argumento breaks nos permite dividir en histograma en las partes que queramos
hist(numeros, breaks = 20)
```

Para obtener un resultado con más precisión, podemos obtener la **moda** si generamos una **tabla de frecuencias** con la función `table` y la función `data.frame`, **aquel elemento con mayor frecuencia será la moda**:

```{r}
tabla.frecuencias <- data.frame(table(numeros))
tabla.frecuencias
```

### 5. Ejercicio 👩‍💻👨‍💻✍ {style="text-align: justify;"}

Aplica lo que aprendiste, obten la **mediana**, **media** y **moda** de la siguiente muestra de números:

```{r}
# Con la función seq, creamos una secuencia de 1 a 10 en intervalos de 0.1 en 0.1
secuencia <- seq(1, 10, 0.1)
muestra <- sample(secuencia, 100, TRUE)
muestra
```

##### Mediana {style="text-align: center; color: blue;"}

```{r}
10
```

##### Media {style="text-align: center; color: darkgreen;"}

```{r}
10.38
```

##### Moda {style="text-align: center; color: red;"}

```{r}
5.7
```

<center>

💻[Código disponible en RStudio Cloud](https://rstudio.cloud/project/3671022 "👩‍💻 Disponible en RStudio Cloud 👨‍💻")💻

</center>
